【裁判字號】    89,判,2792
【裁判日期】    890921
【裁判案由】    營利事業所得稅
【裁判全文】
最  高  行  政  法  院  判  決                  八十九年度判字第二七九二號
    原      告  合家歡育樂事業股份有限公司
    代  表  人  甲○○
    被      告  財政部台北市國稅局
    代  表  人  張盛和
右當事人間因營利事業所得稅事件，原告不服行政院中華民國八十八年一月十六日台
八八訴字第○二三○八號再訴願決定，提起行政訴訟，本院判決如左：
    主  文
原告之訴駁回。
訴訟費用由原告負擔。
    事  實
緣原告民國（下同）八十年度營利事業所得稅結算申報後，列報營業收入淨額新台幣
（下同）二一二、九○五、一五六元，營業成本一六一、一三一、○四一元。全年所
得額三、九二二、五二六元。被告初查，以原告八十年十月二日以後收取保證金一二
、八一一、○○○元，按五年攤計收入，調增營業收入二、五六二、二○○元。另營
業成本以未提示成本分析表，即逕就各項收入依其性質按同業利潤標準核定營業成本
為一二一、一一九、五六○元，全年所得額為四六、六六二、八一三元，並按所漏保
證金收入稅額裁處罰鍰六四○、五○○元。原告不服，就入會保證金、營業成本及罰
鍰部分，申經復查結果，除准予核減營業收入二、五六二、二○○元，併同調減交際
費一五、三七三元及營業成本一、五六二、九四二元，並註銷罰鍰六四○、五○○元
外其餘未准變更。因原告仍難甘服，就營業成本部分，繼提一再訴願均遞遭駁回，爰
依法提起行政訴訟。茲摘兩造訴辯意旨於次：
原告起訴意旨略謂：一、按「稽徵機關進行調查或復查時，納稅義務人應提示有關各
種證明所得額之帳簿、文據；其未提示者，稽徵機關得依查得之資料或同業利潤標準
，核定其所得額。」「所稱之帳簿文據，其關係所得額之一部或關係課稅年度中某一
期間之所得額，而納稅義務人未能提示，稽徵機關得就該部分依查得之資料或同業利
潤標準核定其所得額」固分別為行為時所得稅法第八十三條第一項及同法施行細則第
八十一條第二項所明定。而所謂未提示，當亦兼指帳簿文據全部未提示，或雖提示而
有不完全、不健全或不相符者，始有其適明。查本案爭議重點應在原告是否為會計制
度健全之營利事業及提示備查之帳簿文據有無不完全、不健全或不相符情事。而依行
為時營利事業使用電子計算機處理帳務管理要點第三點規定：「實施商業會計法之營
利事業，其會計制度健全，採用電子計算處理帳務者，應於使用前自行訂定可經會計
師證明足以允當表達其損益及資產負債之會計制度大綱．．．，報經主管稽徵機關核
准。」本案原告於七十九年十月二十七日經台北市稅捐稽徵處依上開要點審查後，以
北市稽安甲字第四二八四一號函核准自七十九年十月一日起使用電子計算機處理帳務
。則原告為會計制度健全之營利事業，本臻明確。又原告之帳簿憑證及會計紀錄，業
依稅捐稽徵機關管理營利事業會計帳簿憑證辦法之規定設置及記載，系爭年度營利事
業所得稅結算申報案件，並經資誠會計師事務所依「會計師辦理所得稅查核簽證申報
須知」規定查核後，出具「該公司會計內部作業程序尚屬良好，足資信賴」之查核意
見。據此，足證原告為會計制度健全之營利事業，並已保持足以正確計算營利事業所
得額之帳簿憑證及會計紀錄。則原告之帳簿文據，即無不完全、不健全或不相符情事
，亦無庸置疑，自無依首揭規定按同業利潤標準核定所得額之適用。是原告系爭年度
營業成本本應根據有關帳證紀錄予以核實認定，乃被告未循此途，已屬不法，訴願決
定未予糾正，亦有未合，再訴願決定甚至以原告未提供相關憑證供核相繩，更令人難
以甘服。二、次按關於餐飲部分營業成本，再訴願、訴願及復查決定一再以：「再訴
願人經營餐飲部分，屬買賣業，耗料明細表及單位成本分析表為查核重要之一環，其
買進生鮮食品，經過烹飪處理，以菜餚賣出，已變化商品形態，依營利事業所得稅餐
飲業查核實務規範，進料取得憑證，按廚房每日製作領料單，統計整理，並設材料存
貨帳，記載每一種材料之進出，每月整理各種材料之進耗存明細，彙總編出每道菜之
材料用分析表及單位成本表，始可核實認定，惟再願人並未提示上述表報資料」為由
，否准予以核實認定，而按同業利潤標準核定該部分之營業成本。查所述「買進生鮮
食品，經過烹飪處理，以菜餚賣出已變化商品型態」，其意指與製造業投入原料製成
產品之情形相同，故認定耗料明細表及單位成本分析表為查核重要之一環。唯製造業
耗用原料依所得稅法第二十八條及營利事業所得稅查核準則第五十八條第二項規定，
本係對超過各該業通水準者，超過部分，非經提出正當理由經稽徵機關查明屬實者，
不予減除作之規範，財政部並據此分別制定各該行業之通常水準，以為審查依據。然
該項規定終究係以純製造業為查核範圍，非屬製造業而涉有該原料耗用情形者，亦僅
限於同準則第五十九條規定之汽車運輸、出租遊覽車業、海運業、漁撈業、煤礦業、
窯業所需燃料器材，及營建業之營建材料與畜牧業之飼料等耗用數量，始有比照辦理
之適用。至餐飲業之原料－生鮮食品，因不易久貯，種類繁多，雖同名菜餚每次烹調
用料內容及數量不盡相同，並無標準用量之行業特性，本即無法比照上開規定計算耗
料水準，此證諸財政部並未就餐飲業核定耗用原料通常水準即明。則原告因受限於該
特性非但無法編出每道菜之材料耗用分析表及單位成本表，又因同業間各有不同之烹
調方式，故亦無同業原料耗用情形可資比照下，其編製材料耗用分析表及單位成本表
，對耗料成本之查核除增加原告法律所無之限制外，已毫無意義。故應就進料是否取
得之合法憑證予以核實認定，方屬正辦。此原告於再訴願理由書理由二及說明（一）
、（二）論述綦詳。惟原處分及一再訴願機關對原告所提各項主張，未詳為論駁，又
未究明同業是否確有可資提供成本分析表供核之案例及原處分機關對同類案件是否採
同一審查標準，更甚未洽請餐飲同業公會查明行業特性，即遽以原告未提示成本分析
表供核為由，而按同業利潤標準核定營業成本，殊嫌率斷，難謂於法有合。三、再按
關於旅館部分，原處分及一再訴願決定皆以：「再訴願人未提出住房紀錄、成本明細
資料」為由，而否准就有關帳證紀錄核實認定營業成本乙節，顯然無視原告系爭年度
營利事業所得稅結算申報案所附經資誠會計師事務所出具之查核簽證報告，業就原告
該年度之營業成本內容予以詳實查核及說明（簽證報告第二十頁至二十五頁）情事。
並置原告於訴願理由書附件三已檢具住房統計表供核之事實於不顧，此原告亦於再訴
願理由書說明（三）論述綦詳。惟再訴願決定機關對此主張，未詳予查證並為論駁，
即率以原告雖於訴願階段統計列報住房紀錄，惟成本明細資料仍付闕如，遂駁回其訴
願，經核並無不合等語相繩。按原告具住房紀錄之事實，為一再訴願決定機關所不爭
，而所指成本明細資料，經查旅館部分之營業收入主要來自會員入會費、客房租金收
入及服務收入等項，而其相對之經營成本亦以租金支出、旅館設備折舊、水電費、保
險費及洗滌費為主，此等成本費用均經原告取具合法憑證並經簽證會計師查核調整後
申報並經被告機關核認無訛，是其相關費用基於所得稅法第二十四條揭櫫之收入成本
及費用配合原則，本即依實際情形准予認列，不生被告機關所稱成本分析與否之問題
。況系爭成本明細資料原告亦已區分屬旅館收入部分之相關成本支出（如附件一），
被告自不難依該資料查明實際成本情形，惟一再訴願決定機關，未經要求原告提供相
關憑證供核，即率以臆測推斷，認定原告成本明細資料仍付闕如，顯屬妄斷歪曲事實
，自難謂於法無違。四、末按原告主張，入會收入，年會收入及其他營業收入部分成
本可資查核乙節，再訴願決定僅以：「未提供相關憑證供核」為駁回理由，亦與事實
不符。查原告每項營業收入各有其相關營業成本，並非無法依帳證紀錄予以查核，惟
被告未就各項成本予以詳查究明，僅以餐飲及旅館兩項業務應否編製單位成本分析表
之爭議，即臆測其餘業務項目皆無法提示成本資料，顯有不當。茲補具原告八十年度
營業成本明細表（詳附件一）供核，該表所列營業收入與成本計分為餐飲、旅館及其
他收入三大項，其金額分別為餐飲收入七三、六五七、六○五元、成本五○、○○二
、二二七元、旅館收入一三四、四二二、○七九元（包括入會收入本期攤提數九三、
三八七、一一五元、服務費收入一六、九一八、六三九元、年費收入一八、一四四、
九五四元及客房及租金收入五、九七一、三七一元）、成本一○八、四四八、九一一
元及其他收入四、三七七、四○六元、成本三、四八四、六九  元。被告亦不難依原
告提示之資料詳加查證即得，允宜撤銷原處分及一再訴願決定，俾維原告之權益。五
、綜上，原告主要營業項目為渡假俱樂部，因係採會員性質，故將提供各項設施之收
入－包括入會收入本期攤提數、服務費收入、年費收入、客房及租金收入，皆列入旅
館收入計算，餐飲部分並非本業而係對會員提供之額外服務。又因營業據點散處各地
，為加強管理，並防止發生弊端，乃申經台北市稅捐稽徵處核准使用電子計算機處理
帳務，系爭年度營利事業所得稅結算申報係經會計師查核簽證申報案件，並由會計師
出具原告之會計制度及帳證內容足資信賴之查核意見；又原告主要營業項目純屬娛樂
服務及餐飲業，而非製造業，自無所謂原料耗用之通常水準，亦無同業原料耗用情形
可資比照。依行為時所得稅法及查核準則並無業者需編製材料耗用分析表與單位成本
表始得認定成本之規定，則系爭年度之營業成本依查核準則第五十八條規定，本應根
據帳證紀錄予以核實認定。惟被告卻強制援引無法源依據，而屬其內部作業之營利事
業所得稅餐飲業查核實務規範規定，按同業利潤標準核定原告系爭年度營業成本，其
以法律所無之規定，強加諸原告之租稅負擔，認事用法，顯有違誤。請求撤銷再訴願
、訴願決定及原處分等語。
被告答辯意旨略謂：一、按「稽徵機關進行調查或復查時，納稅義務人應提示有關各
種證明所得額之帳簿、文據；其未提示者，稽徵機關得依查得之資料或同業利潤標準
，核定其所得額。」為行為時所得稅法第八十三條第一項所規定；所稱之帳簿文據，
其關係所得額之一部或關係課稅年度中某一期間之所得額，而納稅義務人未能提示者
，稽徵機關得就該部分依查得之資料或同業利潤標準核定其所得額，復為同法施行細
則第八十一條所明定。所謂未提示，兼指帳簿文據全部未提示，或雖提示而有不完全
、不健全或不相符者，均有其適用，大院著有六十一年判字第一九八號判例及八十二
年度判字第二○八八號、第二七二○號判決可資參照。二、本件原告就營業成本部分
，不服本局之初查核定，以成本分析表僅適用於製造業、運輸業、營造業等，餐飲及
旅館業實無法編製，本局原查以其未提示無法編製之成本分析表供核，而按同業利潤
標準核定其營業成本，實不合理云云，申經復查結果，以原告經營餐飲部分，雖屬買
賣業，惟性質特殊，耗料明細表及單位成本分析表為成本查核重要之一環，其買進生
鮮食品，經過烹飪處理，以菜餚賣出，已變化商品形態，依營利事業所得稅餐飲業查
核實務規範，進料取得憑證，按廚房每日製作領料單，統計整理，並設材料存貨帳，
記載每一種材料之進出，每月整理各種材料之進耗存明細，彙總編出每道菜之材料耗
用分析表及單位成本表，始可核實認定，惟原告並未提示上述表報資料；經營旅館部
分，原告未能提出住房紀錄、成本明細資料，兩項業務成本紀錄不全，原查依其業務
性質分別按同業利潤標準核定其營業成本，並無不合，乃未准變更。原告以餐飲業因
食物不易久貯，大部分皆現購現用，用料變化繁多，且無固定配料，如何彙總編出每
道菜之材料耗分析表及單位成本表；旅館業部分，各營業單位每日編製營收報告，次
日傳送至總公司，有各種據點住房統計表可稽，簽證會計師查核報告詳實，本局應即
調查認定云云，訴經財政部訴願決定除持與本局相同之論見外，並以旅館業部分，雖
於訴願階段統計列報住房紀錄，惟成本明細資料仍付闕如，遂駁回其訴願。行政院再
訴願決定亦以所訴其入會收入、年費收入、其他營業收入部分成本可資查核云云，惟
未提供相關憑證供核，所訴核無足採，乃駁回其再訴願。茲原告復執前詞爭執，仍難
認為有理由，請求駁回原告之訴等語。
    理  由
按「稽徵機關進行調查或復查時，納稅義務人應提示有關各種證明所得額之帳簿、文
據；其未提示者，稽徵機關得依查得之資料或同業利潤標準，核定其所得額。」，又
「所稱之帳簿文據，其關係所得額之一部或關係課稅年度中某一期間之所得額，而納
稅義務人未能提示者，稽徵機關得就該部分依查得之資料或同業利潤標準核定其所得
額。」分別為本件行為時所得稅法第八十三條第一項及同法施行細則第八十一條第二
項所明定。又此所謂「未提示」，兼指帳簿文據全部未提示，及雖提示而有不完全之
情形，亦經本院作成六十一年判字第一九八號判例可資參酌。是依前揭法條之規定及
說明，稽徵機關於進行課徵所得稅調查或復查時，納稅義務人有提示有關各種證明所
得額之帳簿與文據之義務，如納稅義務人因未提示或提示不完全時，稽徵機關即得依
自行查得之資料，或以同業利潤標準，核定納稅義務人之所得額，作為課稅基準。本
件原告對於其八十年度營利事業所得稅結算申報案，有關營業成本部分不服，提起本
件行政訴訟，查原告八十年度營利事業所得稅申報，營業成本申報數為一六一、一三
一、○四一元，經被告初查以八十四年十二月一日（八四）財北國稅審壹字第八四○
五四七五二號函請原告代理申報人黃銘祐會計師提示成本分析表，以供查核，經原告
代理申報人黃銘祐會計師以八十四年十二月八日（八四）綜字第三四五八號函就收入
及成本分析略稱：該公司（原告）係以招募會員為其主要經營方式，會員於入會時須
繳交不可退還之入會費及退會時無息退還之保證金，且每年尚須繳交若干之年費，唯
會員至該公司渡假俱樂部僅須繳納少許清潔費用即可享受免費住宿及早餐，且至城市
俱樂部用餐亦可享受折扣優惠。有關上述優惠待遇，主要來自會員入會時繳交之入會
費、保證金及每年之年費，即其會員支付之入會費、年費本金及孳息與保證金之孳息
皆為會員日後至該公司享受優惠待遇之來源。爰因該公司行業特殊，其入會費收入、
年費、保證金之本金及其產生之孳息實不應亦無法將其按住宿及餐飲予以區分，而應
將其視為一新行業，故不宜將其視為一般餐飲業或旅館業而強制比較其營業收入及營
業成本，而未依被告之要求提出可供查核原告營業成本之成本分析表。依首揭法條之
規定，本件原告未能提示上開成本分析表，致被告無從據以勾稽查核，以證明原告所
得額，被告乃依原告公司營業內容之性質分別就入會費收入、保證金收入、年費收入
及其他營業收入部分，依文化康樂服務業之同業利潤標準計算營業成本；餐飲收入部
分，依一般餐廳業之同業利潤標準計算營業成本；客房及租金收入部分，依旅館（社
）業同業利潤標準計算營業成本，被告依此經復查結果核定原告八十年度營利事業所
得稅申報案營業成本為一二一、一一九、五六○元，低於原告申報數一六一、一三一
、○四一元，而從低核定營業成本為一二一、一一九、五六○元。於法尚無不合。原
告以成本分析表僅適用於製造業、運輸業、營造業等，餐飲及旅館業實無法編製，認
被告於初查時，以其未提示無法編製之成本分析表供核，而按同業利潤標準核定其營
業成本，實不合理，經被告復查結果，以原告經營餐飲部分，屬買賣業，耗料明細表
及單位成本分析表為查核重要之一環，其買進生鮮食品，經過烹飪處理，以菜餚賣出
，已變化商品形態，依營利事業所得稅餐飲業查核實務規範，進料取得憑證，按廚房
每日製作領料單，統計整理，並設材料存貨帳，記載每一種材料之進出，每月整理各
種材料之進耗存明細，彙總編出每道菜之材料耗用分析表及單位成本表，始可報實認
定，但因原告並未提示上述表報資料，且經營旅館部分，原告亦未提出住房紀錄、成
本明細資料，以原告二項業務成本紀錄不全，認其初核依原告業務性質分別按同業利
潤標準核定其營業成本，並無不合。原告則以餐飲業因食物不易久貯，大部分皆現購
現用，用料變化繁多，且無固定配料，如何彙總編出每道菜之材料耗用分析表及單位
成本表；旅館業部分，各營業單位每日編製營收報告，次日傳送至總公司，有各據點
住房統計表可稽，簽證會計師查核報告詳實，被告機關應即調查認定，而提起訴願、
訴願機關除與被告持相同之論見外，並以旅館業部分，雖原告統計列報住房紀錄，惟
成本明細資料仍付闕如，而駁回原告之訴願，經原告提起再訴願，再訴願機關亦持相
同論見，且以原告所訴其入會收入、年費收入、其他營業收入部分成本可資查核，惟
仍未提供相關憑證供核，認原告所訴無可採，而維持原處分及原決定。本院經核，被
告上開初核、復核結果，及訴願、再訴願決定，於法並無違誤。且按所得稅法第八十
三條第一項所定，納稅義務人於稽徵機關進行調查或復查時，有提示有關各種證明所
得額之帳簿、文據之義務，且於未提示時，稽徵機關得依查得之資料或同業利潤標準
，推計核定其所得額。是本件被告於查核本件營利事業所得稅時，原告因未提示足夠
之帳簿文據供核之，既經被告規定時間命原告提示成本分析表，以供查核，縱原告認
無法提出每道菜之材料耗用分析表及單位成本表，但原告為配合被告之查核仍有提示
可供勾稽之確實憑證所彙整出之其他合理、客觀之成本分析表，供被告核定其所得額
。然本件原告於被告查核其八十年度營利事業所得稅結算申報案，並未提示客觀上得
以證明所得額之帳簿、文據，其中就原告所營旅館業部分，雖提出統計列報住房紀錄
及入會收入、年會收入、其他營業收入，惟此僅能據以認定原告之營業收入，未提出
成本分析，在客觀上，自無從對原告所提出上開會計帳表中各科目數值之產生過程與
其產生收入所需之合理成本加以核實認定，尚難據以為具體之成本認定。是本件尚難
謂原告於被告進行調查或復查時，已盡提示前開帳簿、文據之義務，其指摘被告前揭
推計核定其營業成本不當，自難認為有據。至原告雖於七十九年十月一日起向被告申
請使用電子計算機處理會計總帳帳務，且經備案。然按「營利事業經核准採用電子計
算機處理帳務者，於稽徵機關進行調查時，如有需要，除應負責提供帳務處理軟體系
統作電腦稽核之用及將儲存媒體之內容列印於報表紙，並確能指認其會計帳表中各科
目數值產生之過程及提示其所依據之原始憑證以憑查核，其無法查核者，稽徵機關得
依所得稅法第八十三條規定辦理。」為財政部依稅捐稽徵機關管理營利事業會計帳簿
憑證辦法第九條第二項規定所訂定之營利事業使用電子計算機處理帳務管理要點第八
條第一項所規定，依此規定，納稅義務人並非依該要點之規定採用電子計算機處理帳
務，且經會計師證明足以允當表達其損益及資產負債之會計制度大綱，報經主管機關
核准，且於年度營利事業所得稅結算申報案經會計師出具「該公司會計內部作業程序
尚屬良好，足資信賴」之查核意見，即可以排除所得稅法第八十三條之適用。故原告
以其依行為時營利事業使用電子計算機處理帳務管理要點，使用電子計算機處理帳務
，主張原告為會計制度健全之營利事業，且已保持足以正確計算營利事業所得額之帳
簿憑證及會計紀錄，原告之帳簿文據無不完全、不健全或不相符之情事，而認原告系
爭年度營業成本應根據有關帳證紀錄予以核實認定，尚難認為有理由。綜上所述，原
告主張各節，均無可採，被告依同業利潤標準核定本件營業成本，經原告一再訴願，
遞予維持，俱無不合。本件原告起訴意旨，難謂有理由，應予駁回。
據上論結，本件原告之訴為無理由，爰依行政訴訟法施行法第二條、行政訴訟法第九
十八條第三項前段，判決如主文。
中      華      民      國    八十九    年      九      月    二十一    日
              最 高 行 政 法 院 第 二 庭
                                審 判 長 法  官      陳  石  獅
                                         法  官      林  家  惠
                                         法  官      彭  鳳  至
                                         法  官      高  啟  燦
                                         法  官      黃  合  文
右  正  本  證  明  與  原  本  無  異
                                         法院書記官  蘇  金  全
中      華      民      國    八十九    年      九      月    二十五    日


司法院資訊處製作；財團法人民間司法改革基金會備份。
